【裁判字號】    89,訴,1001
【裁判日期】    920828
【裁判案由】    偽造文書等
【裁判全文】
臺灣臺北地方法院刑事判決                        八十九年度訴字第一００一號
    公  訴  人  臺灣臺北地方法院檢察署檢察官
    被      告  戊○○  男  五.
    選任辯護人  林雯澤律師
                謝清福律師
    被      告  丙○○  男  五.
    選任辯護人  陳彥任律師
                羅明通律師
                吳旭洲律師
右列被告因偽造文書等案件，經檢察官提起公訴（八十八年度偵字第一九九七七號）
，本院判決如左：
    主  文
戊○○、丙○○均無罪。
    理  由
一、公訴意旨略以：內政部警政署空中警察隊（下稱空警隊）於民國八十五、八十六
    年間，以「（八五）機申十二號（ＡＳ三六五Ｎ）直昇機航材採購案」，向法國
    歐直直昇機公司（下稱歐直公司）之臺灣代理商即臺灣邁新企業有限公司（下稱
    邁新公司）購置航空器材，該案先由現任空警隊機務組技士之前機務組組長辛○○（另為不起訴處分）提出欲採購之航空器材清單，簽核招標後由空警隊後勤組
    修護員戊○○擔任承辦人，邁新公司部分則由該公司業務經理丙○○負責處理，
    雙方於八十五年十二月二日簽約，原訂八十六年三月三日交貨，因故延至同年六
    月二十日，並約定於交貨前一日即八十六年六月十九日下午辦理驗收。詎丙○○
    因其中一直昇機煞車片（英文名ＢＲＥＡＫ）尚未報關進口，恐未能如期通過驗
    收，竟基於為自己及邁新公司不法利益之意圖，於驗收前一日即八十六年六月十
    八日下午，向管理空警隊航材庫房之機務組修護員乙○○（另為不起訴處分）誆
    稱，已徵得其組長辛○○同意，由空警隊之庫房中借出一同型之煞車片，將之混
    雜於待驗之航空器材中，欲以此詐術手段使空警隊陷於錯誤完成驗收手續而獲得
    利益，惟驗收當日上午，負責將待驗之航空器材擺放排列於庫房前，等待相關人
    員會同驗收之乙○○，發現丙○○之前借出之煞車片竟混雜於其中，隨後即向承
    辦人戊○○反應，然身為公務員之戊○○於明知送驗之直昇機煞車片係空警隊庫
    存品後，竟仍於其職務上所掌之航材裝備驗收紀錄表公文書上，登載該批航材品
    名、數量、料件號均符合規定之不實事項，足以生損害於空警隊，該採購案終因
    邁新公司尚欠缺部分原廠出貨證明文件及進口證明文件，依約視同未交貨完驗而
    未能通過驗收，嗣後並遭空警隊終止契約，丙○○及邁新公司未能獲得利益，內
    政部警政署（下稱警政署）則因接獲檢舉函後進行調查而獲悉上情，因認被告丙○○涉有刑法第三百三十九條第三項、第二項詐欺得利未遂罪嫌，被告戊○○涉
    有刑法第二百十三條之公務員登載不實罪嫌等語。
二、按犯罪事實應依證據認定之，無證據不得推定其犯罪事實。又不能證明被告犯罪
    者，應諭知無罪之判決，刑事訴訟法第一百五十四條、第三百零一條第一項分別
    定有明文。所謂認定犯罪事實之證據，係指足以認定被告確有犯罪行為之積極證
    據而言，該項證據自須適合於被告犯罪事實認定，始得採為斷罪資料，如未能發
    現相當證據，或證據不足以證明，自不能以推測或擬制之方法，為裁判基礎。最
    高法院二十九年度上字第三一○五號、四十年台上字第八六號判例可資參照。又
    認定犯罪事實所憑之證據，雖不以直接證據為限，間接證據亦包括在內，然而無
    論直接或間接證據，其為訴訟上之證明，均須達於通常一般之人均不致於有所懷
    疑，而得確信其為真實之程度，始得據為有罪之認定，若其關於被告是否犯罪之
    證明未達此程度，而有合理性懷疑之存在，致使無從形成有罪之確定，根據「罪
    證有疑，利於被告」之證據法則，即不得遽為不利被告之認定（最高法院七十六
    年台上字第四九六八號判例亦同此要旨）。
三、本件公訴人認被告丙○○、戊○○涉有右揭犯行，無非係以空警隊航材裝備器材
    訂購合約書、請購單、驗收紀錄表、終止契約函稿、檢舉函、煞車片外包裝、待
    驗煞車片八十六年七月十二日進口報單、警政署專案調查報告等文書，及被告戊○○及證人乙○○、辛○○、陳瑞通、朱鴻達證稱該採購案最後因欠缺出貨及進
    口證明文件而遭終止契約，被告丙○○雖辯稱要讓歐直公司人員檢視才借煞車片
    ，並已於八十六年六月十八日驗收前已歸還云云，惟丙○○並無法提出借據證明
    已歸還煞車片，顯見其辯稱已歸還云云不足採，而煞車片屬一般耗材，歐直公司
    顯無大費周章由法國至臺灣檢視，且不在空警隊內檢視需外借之理，況丙○○在
    邁新公司工作任職非短，早應知煞車片之規格、應向何人購買，豈有在延期後第
    二次交貨前才要去檢視煞車片之出廠商，足見其出借煞車片是為充當航材驗收；
    另戊○○曾接獲證人乙○○報告待驗航材有冒充情事，業據乙○○證述屬實，並
    有空警隊航材裝備驗收紀錄表、警政署專案調查報告附卷可參等語，為其所憑之
    論據。
四、訊據被告丙○○、戊○○堅決否認有何公訴人所指犯行，被告丙○○辯稱：本件
    採購案原於八十六年三月三日驗收，但因航材供應商歐直公司已遲延交貨達三個
    月，故於八十六年六月十七日向乙○○借出煞車片，想要等歐直公司工程師來訪
    機會請其協助找出煞車片之原始製造商資料，以便直接與原始製造商聯繫購買，
    借出時另有借據，然因乙○○於同年六月十八日下午電告表示直昇機緊急維修需
    要煞車片，其即於該日下午歸還，並取回借據且撕毀，是以煞車片已於驗收前歸
    還，自無再將之混雜於待驗航材中之可能等語，被告戊○○辯稱：八十六年六月
    十九日其驗收時有看到煞車片，並依驗收程序完成驗收，初步驗收完成後將物品
    點交入庫進入乙○○辦公室休息時，在乙○○桌上看到一張便條紙，紙上寫著本
    件煞車片料號，其向乙○○稱這料號很熟剛剛有驗到，乙○○即表示這料號東西
    是丙○○前一天向其所借，其一聽告訴乙○○這樣問題大了，隨即陪同乙○○向
    隊長己○○報告，但此時航材裝備驗收紀錄表已作成，參加驗收之人均已簽名，
    故無法更改，然其確實是在完成初步驗收後才發現冒充品，故驗收紀錄表之記載
    並無不實等語。茲將認定被告丙○○、戊○○無罪之理由，分述如下。
五、被告丙○○部分：被告丙○○固坦承於驗收前向證人乙○○借出本件訟爭煞車片
    ，惟對於訟爭煞車片是否歸還一事，與證人乙○○所證不同，並辯稱因已將煞車
    片歸還，故無混入待驗航材之可能等語，是本件之爭點即在於，現存之證據是否
    足證被告丙○○有將借出之煞車片混入待驗航材中，欲以使空警隊陷於錯誤完成
    驗收之犯行，經查：
    （一）證人乙○○雖證稱：丙○○是在驗收前一日（十八日）向其借煞車片，當
          時並未寫借據，且並未歸還，隔日在驗收航材中看到丙○○借出之煞車片
          ，直覺是丙○○將之混在待驗航材中等語，然對於其究竟在何時看見煞車
          片混在待驗航材中，其先是證稱：「第二天驗收時，發現出借之ＢＲＡＫ
          Ｅ放在要驗收的航材中，就馬上打電話給丙○○說，你這樣會害死人」等
          語（見八十八年度偵字第一九九七七號卷第十五頁背面），嗣又改稱：「
          出借之煞車片是在本隊相關驗收人員完成初步驗收準備點交入庫時，發現
          ＢＲＡＫＥ是丙○○向我借的，我即時向承辦人戊○○反映並電話通知江
          定邦，說你這樣會害死我，並將ＢＲＡＫＥ扣留」（見上開偵查卷第十四
          頁背面），惟於空警隊及刑事警察局調查時，又改稱：驗收當日排列驗收
          航材時，發現前一天借給丙○○的煞車片出現在驗收航材中（見上開偵查
          卷第十一頁背面、第九頁），則乙○○究竟是在驗收前排列航材時、正在
          驗收時、或驗後完成後點交入庫時發現丙○○借出的ＢＲＡＫＥ混在航材
          中，前後證述差異頗大，惟無論何種版本，其證述均有可議之處。若依其
          所述，係在驗收當時發現煞車片，惟被告丙○○當時亦在現場協助驗收，
          乙○○大可當場向被告丙○○反映，並立即告知在場所有協助驗收之人，
          何須打電話聯繫丙○○，並遲至驗收完畢後才向長官報告？又若如其所述
          係在點交入庫時發現，惟證人乙○○另又證稱：「因為該採購案驗收沒有
          完成，航材沒有辦法入庫，事後航材由邁新公司自行載回」、「（驗收後
          有無將貨放入庫房？）沒有，是放在庫房外的棚裡」、「．．．驗收完成
          後，我就不讓他們把貨放進庫房，反正這批貨也沒通過，要退貨」（見上
          開偵查卷第十頁、本院九十年六月十三日、九十二年五月二十九日訊問筆
          錄），該批航材既未入庫，又如何「在點交入庫時發現」？再若依其最後
          所稱，煞車片是在驗收前排列時發現，惟證人辛○○證稱：驗收前都會指
          示乙○○把東西排好以便驗收，但若東西是一箱箱裝好，空警隊並無開箱
          之權利，只需將箱子排好即可（見本院九十二年七月二日訊問筆錄），而
          證人乙○○對於其當時如何排列航材，卻證稱：航材是零散的，有的用紙
          包，有的用塑膠袋包，有的用箱子裝起來，放在一個大箱子裡，其依照交
          貨清單上面所示，依項次按照順序一項一項排列成三十九項，而排列時無
          須作拆箱子的動作，就可以把航材排成三十九項云云（見本院九十二年五
          月二十九日訊問筆錄），然本件驗收航材共有三十九項，因煞車片未到實
          際只有三十八項，分次進口後共裝成二十箱，此業據被告戊○○、丙○○
          供述屬實，並有交貨清單影本一紙附卷可參，足見已到貨之三十八項航材
          置於二十箱內，又因航材大小不同，是裝箱時並非依項次排列，準此，顯
          然必須拆箱後始能將航材一一排列，然證人辛○○已證稱空警隊在驗收前
          並無拆箱之權利，而證人乙○○卻可以不必拆箱就可以將裝在二十箱內之
          三十多項航材依項次逐一排列，顯與常情有違。綜上，證人乙○○之證詞
          有反覆不一且不合常情之處，是否屬實顯非無疑。
    （二）又證人乙○○證稱：之所以驗收當日會特別注意煞車片的事，是因為借煞
          車片給丙○○的當天晚上（即六月十八日晚上），丙○○曾打電話到其家
          中說辛○○組長曾至庫房查看煞車片的存量，並告訴丙○○煞車片已無存
          貨，丙○○向其表示忘記告訴劉組長白天已經向其借煞車片，其直覺不對
          勁，因此隔天驗收時看到煞車片直覺的反應是從庫房借出的等語（見上開
          偵查卷第十三頁、第十三頁背面），然被告丙○○堅決否認六月十八日晚
          間曾打電話給乙○○，而證人辛○○亦證稱：該日晚間其並未到庫房找煞
          車片，亦未告知丙○○找不到煞車片，且要找煞車片需要先知道料號輸入
          電腦後，才知道放煞車片的儲位在何處，但其在空警隊時根本不會操作電
          腦，怎會知道架上有無煞車片等語（見本院九十二年七月二日訊問筆錄）
          ，是被告丙○○辯稱並未打電話給證人乙○○顯非無稽。況被告丙○○若
          借出煞車片意在混入航材驗收，則驗收前一晚再次打電話給乙○○提及庫
          房無煞車片一事，豈非暴露自己犯行？此益證證人乙○○所述不合常理至
          極。
    （三）再者，證人辛○○證稱：當時庫房係乙○○在管理（見本院九十二年七月
          二日訊問筆錄），而乙○○則證稱：航材在驗收前是放在庫房，驗收後才
          放在庫房外面（見本院九十二年五月二十九日訊問筆錄），足見航材在驗
          收前係放在庫房內由乙○○管理無誤，然對於被告丙○○如何將借出之煞
          車片混入待驗航材中，證人乙○○於本院訊問時證稱：「六月十九日早上
          十點，我進去庫房搬東西時，發現煞車片在最上層．．．」、「（你知否
          丙○○何時把煞車片放進去？是在十八日晚上還是十九日早上？）不清楚
          ，因為庫房每個人都可以進去，我不清楚是丙○○還是其他人，因為我連
          什麼時候放進去都不知道」、「（六月十九日早上，十點之前，你有無在
          空警隊看到丙○○？）沒有」、「（你有無親眼看到丙○○把煞車片放在
          待驗航材中？）沒有」、「．．．隔天我發現我借給丙○○的煞車片在最
          上層，我直覺就覺得是丙○○放回來的」（見本院九十二年七月二日訊問
          筆錄），是以證人乙○○既未親眼見聞被告丙○○將借出之煞車片放入待
          驗航材中，自難僅以其推測之詞作為不利被告丙○○之證據。況證人劉建
          喬證稱：庫房鑰匙放在隔壁修護員辦公室內，除保管人外，其他同仁在上
          班時間有事情也可至修復員辦公室拿鑰匙進入庫房，修護員辦公室除吃飯
          睡覺外，三百六十五天都會有人在；而一般外人要進入空警隊需經過航警
          局十七哨的管制，需將證件留在十七哨，由被會客者到門口接洽才可進入
          ，故不是隊上的人是無法拿庫房鑰匙去開門的（見本院九十二年七月二日
          訊問筆錄），足見庫房不僅有證人乙○○看守，且庫房鑰匙需向修護員商
          借始得進入，並非任何人均可自由進出庫房，準此，被告丙○○在此嚴密
          之管制下，如何躲過乙○○及修護員之把關，潛入空警隊庫房將借出之煞
          車片混入待驗航材中，顯非無疑。
    （四）此外，本件煞車片其上載有手寫之「８５-１２」、「＃２０」、「ＱＴ
          Ｙ１」等本件待驗煞車片之料件號（見上開煞車片外包裝影本），證人王
          賢仁亦證稱：借煞車片給丙○○時上面並無上開文字之記載，六月十九日
          驗收時外包裝才突然出現該文字等語（見本院九十二年五月二十九日訊問
          筆錄），然證人乙○○亦證稱：並未親眼看見丙○○寫上前開文字等語（
          見本院九十二年五月二十九日訊問筆錄），而經本院將前開煞車片外包裝
          連同被告丙○○平日手寫文字送法務部調查局鑑定結果，因待驗煞車片外
          包裝其上字跡筆劃過簡，易於變化，難以確認其筆劃慣性特徵，致無法鑑
          定等情，有法務部調查局九十一年十二月二日函附卷可參，而本院以肉眼
          比對煞車片上前開文字與被告丙○○平日書寫之文字，兩者運筆方式並不
          相同，尚難認定煞車片上前開文字係由被告丙○○所書寫，自無法作為不
          利於被告丙○○之證據。
    （五）又本院經徵得被告丙○○同意，將其送法務部調查局作測謊鑑定，被告江
          定邦對於「沒有將借來的煞車片冒充新品驗收」、「乙○○不是因發現舊
          品冒充新品而取回煞車片」、「其沒有和辛○○商議以舊品冒充新片驗收
          」等問題，經測試結果無情緒波動反應，研判未說謊，有法務部調查局九
          十一年八月七日測謊報告可按。又被告丙○○辯稱借出煞車片原係為了待
          歐直公司員工來訪時詢問渠等原始製造商等語，而歐直公司於八十六年七
          月十七日確實有三名員工來台參觀邁新公司等情，有歐直公司八十六年六
          月六日致函邁新公司之傳真、邁新公司為該三名歐直公司員工代訂飯店之
          回覆傳真影本各一紙在卷可按，是被告上開辯稱顯非無稽。雖公訴人另以
          被告理應知悉該煞車片之原製造商，並無需要借出煞車片檢視之理，又被
          告辯稱有取回借據但無法提出借據以實其說，顯見其所辯不足採，然被告
          在被判罪確定之前應被推定為無罪，及被告並無自證無罪義務，此均為刑
          事訴訟之基本原則，被告否認犯罪所持之辯解，縱無可取，仍不得因此資
          以為反證其犯罪之論據，且非有積極證據足以證明其犯罪行為，不能遽為
          有罪之認定，亦不能以推測或擬制之方法以為裁判基礎（最高法院八十七
          年度台上字第三四七一號、八十四年度台上字第二六七七號判決可資參照
          ），本件既無積極證據足認被告丙○○有何詐欺得利未遂之犯行，縱其無
          法證明所辯屬實，亦難作為認定被告犯罪之證據。
     綜上，本件除證人乙○○之證述外，並無其他直接或間接證據足認被告丙○○
     有何公訴人所指犯行，然證人乙○○之證述不僅前後不一，且多有違常之處，
     參以本院經證人乙○○同意，將證人乙○○送法務部調查局測謊，其對於「丙○○有將庫存的煞車片混雜在航材中驗收」之問題，經測試結果未獲致明確生
     理反應，無法研判有無說謊等情，有法務部調查局九十二年二月二十七日調科
     參字第０９２０００４９８７０號函可按，綜上，自難僅以該單一證人前後不
     一之證詞，遽認被告丙○○有何詐欺得利未遂之犯行。
六、被告戊○○部分：起訴書雖以證人乙○○證稱：在驗收前發現丙○○借出之煞車
    片混在待驗航材中，隨後即向承辦人戊○○反應，然戊○○於明知送驗之直昇機
    煞車片係空警隊庫存品後，竟仍於其職務上所掌之航材裝備驗收紀錄表公文書上
    ，登載該批航材品名、數量、料件號均符合規定之不實事項等，而認被告戊○○
    涉有公務員登載不實罪嫌，惟本院認證人乙○○上開證詞尚無法作為認定被告戊○○犯罪之證據，茲分述如下：
    （一）證人乙○○於台北市警局駐區辦公室接受訊問時，先是證稱：完成初步驗
          收準備點交入庫時，發現煞車片是丙○○向其所借，就即時向戊○○反應
          （見上開偵查卷第十四頁背面），嗣後則改稱：驗收前排列航材時，發現
          借出之煞車片放在最上端，於是打電話質問丙○○，並直接將煞車片取回
          放在自己的庫房內，因為驗收之前業務承辦人戊○○會先至會場檢視航材
          排列，其馬上向戊○○反應這批航材可能有問題，請戊○○特別檢視進出
          口文件（見上開偵查卷第十一頁背面），於本院訊問時更確認稱：其在驗
          收前發現就收回煞車片，並向戊○○報告等語（見本院八十九年八月十六
          日訊問筆錄），則證人乙○○告知戊○○煞車片混充一事，究竟在完成初
          步驗收後入庫時，或係在驗收前即告知，證述出入頗大。若係在驗收完成
          後點交入庫時始告知戊○○，則戊○○在製作驗收紀錄表時並不知悉所驗
          收之煞車片係以庫存品混充，自無公務員登載不實可言；然若係在驗收前
          即告知戊○○，依證人乙○○所證其已將出借之煞車片收回，故煞車片應
          不在待驗航材中，惟證人即當時參與驗收之專業檢驗壬○○證稱：「驗收
          時我有在旁」、「（驗收紀錄表你何時簽名？）內容填載完後我才簽名」
          、「（驗收的結果是否與當天驗收的事實過程是相符的？）是」等語，證
          人即督察員丁○○證稱：「（本件驗收時你是否有一一核對？）沒有逐一
          核對」、「我的任務是在旁看他們有無認真在核對，清單內容我也看不懂
          」，證人即業務主管庚○○證稱：「我是在旁邊看驗收的情形，因項目很
          多，主要是機務組劉組長跟壬○○在驗，所以數量是否符合，有專人負責
          」、「（有無驗到煞車片）應該有」、「（有無看到煞車片？）我沒注意
          ，因為東西都按順序擺好，有缺哪項馬上就可發現，因為有確認數量，若
          煞車片沒有，數量會不對，數量錯會記載在驗收報告上」，證人即主持人
          甲○○證稱：「（驗收結果與實質是否相符，你是否會知道？）不會很清
          楚」、「（為何簽名？）只要照程序就可以」（見本院八十九年九月十五
          日訊問筆錄），證人辛○○證稱：「（驗收時是否有逐一清點？）驗時我
          有在場，但沒有逐一清點，因那不是我的工作，是戊○○及乙○○的工作
          」、「（有無印象當時有無煞車片？）我沒有實際點，所以不知道」（見
          八十九年九月二十八日訊問筆錄），是以驗收當時在場之人，對於是否於
          驗收時有驗到煞車片一事，或答稱可能有、或答稱不知道，惟無論如何，
          均無證人證稱「未看到煞車片」之不利於被告戊○○之證詞，而前開五名
          證人於驗收時均在場，且對於驗收紀錄表之記載均簽名表示同意，足見證
          人乙○○證稱驗收時煞車片已不在待驗航材中之證詞，顯非無疑。
    （二）再者，本院經被告戊○○同意，將被告戊○○送法務部調查局作測謊鑑定
          ，被告戊○○對於「驗收時渠有看到煞車片」、「渠沒有配合廠商以舊品
          冒充新品驗收」等有利於己之事項，經測試結果均無情緒波動反應，研判
          未說謊等，有法務部調查局九十一年八月七日調科參字第０９１００５０
          ５６３０號測謊報告可徵，雖證人乙○○經送測謊鑑定，對於「當天渠有
          告訴戊○○驗收航材有問題」等，測試結果無情緒波動反應，研判未說謊
          （見法務部調查局九十二年二月七日調科參字第０９２０００４９８７０
          號報告書），然該測謊問題係指「當天」乙○○有告知被告戊○○航材有
          問題，對於本案之爭點：究竟是在「當天」之「驗收前」或「驗收後」告
          知，並未經測謊，故自難作為不利被告戊○○之證據。
    承前所述，本件對被告戊○○不利之證據，僅有證人乙○○一人之證詞，然證人
    乙○○對於本件重要待證事實：驗收前究竟有無告知被告戊○○煞車片遭冒充一
    事，前後供述不一，復參酌其他證據，亦不足以補強證人乙○○不利被告戊○○
    之證述，自難憑此即為不利被告戊○○之認定。
七、綜上，被告丙○○稱未將煞車片混在航材中，被告戊○○卻稱在待驗航材中看見
    煞車片，被告兩人之供詞表面互有矛盾，實則不然，蓋被告丙○○將煞車片歸還
    給乙○○後，再由第三人將煞車片混入待驗航材中供戊○○驗收，亦不無可能，
    此由證人乙○○對於「驗收前渠有將煞車片收回庫房」之問題經測謊結果研判未
    說謊（見法務部調查局九十二年二月二十七日調科參字第０９２０００４９８７
    ０號報告書）之結果，亦可推論出「丙○○在驗收前將煞車片歸還予乙○○收回
    庫房後，再由第三人放入待驗航材中供檢驗」之可能性。本件公訴人主要係以證
    人乙○○之證詞作為認定被告兩人犯罪之證據，然乙○○之證詞不僅前後反覆不
    一差異甚大，且與常情有違之處甚多，又除證人乙○○之證詞外，並無其他不利
    之證據足以證明被告等之犯行，自難僅以單一證人前後矛盾之證述，遽入被告於
    罪，是以本件既有前開合理性之懷疑存在，致無從形成有罪之確定，根據「罪證
    有疑，利於被告」之證據法則，本件不能證明被告等犯罪，自應均為無罪之諭知
    。
據上論斷，應依刑事訴訟法第三百零一條第一項，判決如主文。
本案經檢察官黃玉婷到庭執行職務
中      華      民      國    九十二    年      八      月    二十八    日
                                      臺灣臺北地方法院刑事第三庭
                                          法  官 蔡如琪
右正本證明與原本無異。
如不服本判決，應於判決送達後十日內，向本院提出上訴狀。
                                          書記官 黃鈴容
中      華      民      國    九十二    年      八      月    二十八    日


司法院資訊處製作；財團法人民間司法改革基金會備份。
